Inventaris van het archief van het Rijksbureau voor de Voorbereiding van de Voedselvoorziening in Oorlogstijd, (1936) 1937-1940
Nationaal Archief, Den Haag
Rijksbureau Voorbereiding Voedselvoorziening in Oorlogstijd
Voorbereiding Voedselvoorziening
1936-1940
merendeel 1937-1940
L22001
2.60 meter; 119 inventarisnummers.
Normale geschreven, getypte en gedrukte documenten, geen bijzondere handschriften.
Nationaal Archief, Den Haag
Rijksbureau voor de Voorbereiding van de Voedselvoorziening in Oorlogstijd
Het Rijksbureau, opgericht op advies van de commissie-Sluyter, had als taak voorbereidingen te treffen om de voedselvoorziening van leger, burgers en veestapel in oorlogstijd veilig te stellen. Het bureau maakte plannen voor het inkrimpen van de veestapel, het aanleggen van voedselvoorraden, het verhogen van de akkerbouwproductie, distributie en de opbouw van Centrale Keukens. Het archief bevat stukken over de instelling en organisatie, verslagen van de werkzaamheden, notulen van vergaderingen, stukken over de commissie-Sluyter, stukken van de provinciale adviseurs, stukken met plannen voor productie, voorraadvorming en distributie van o.a. kunstmest, veevoer, tarwe, tabak, suikerbieten, specerijen, vis, vlees, vetten, aardappelen en ritueel voedsel. Ook zijn er plannen opgesteld voor evacuaties i.v.m. oorlogsdreiging, de bouw van Centrale Keukens en de voedselvoorziening van Amsterdam.
Archiefvorming
Geschiedenis van de archiefvormer
A. Geschiedenis van de Dienst van de Voedselvoorziening
Nadat in de jaren 1935-1937 in de internationale politieke toestand en met name in Europa
In dit verband moge worden herinnerd aan het conflict Italië-Abessynië, 1935-1936, de onverwachte militaire herbezetting van het Rijnland op 7 maart 1936 door Duitse troepen, de toenadering tussen Duitsland en Italië 1936, de Duitse en Italiaanse inmenging in de Spaanse burgeroorlog 1936 en de in 1936 steeds stringenter tegen de Joden in Duitsland genomen maatregelen.
voortdurend meer spanningen optraden, was op voorstel van mr. dr. L.N. Dekkers, Minister van Landbouw en Visserij, bij schrijven van de Voorzitter van de Raad van Ministers d.d. 3 april 1936 ingesteld de Commissie voor de Economische Verdedigingsvoorbereiding (C.E.V.V.)
Zie het Archief van het Rijksbureau Voorbereiding Voedselvoorziening in Oorlogstijd, inv. nos. 31-45.
onder leiding van P.H. Sluyter, Hoofdintendant van de Zeemacht (Commissie Sluyter).
In deze commissie waren alle Departementen vertegenwoordigd. Naast een aantal werkcommissies waren bovendien een aantal voorzieningsbureaux in het leven geroepen, te weten:
het Regeringscommissariaat voor de Industriële Verdedigingsvoorbereiding
Idem inv. nos. 46-49.
onder leiding van ir. A. Groothof,
het Bureau Economische Verdedigingsvoorbereiding van het Ministerie van Economische Zaken onder leiding van G.J. Teppema en
het Rijksbureau ter Voorbereiding van de Voedselvoorziening in Oorlogstijd onder leiding van ir. S.L. Louwes, Regeringscommissaris voor de Akkerbouw en de Veehouderij.
Het complex van werkcommissies en voorzieningsbureaux werd overbrugd door de Ministeriële Commissie voor Defensie-aangelegenheden
Idem inv. nos. 29-30.
, waarin onder leiding van Minister-President, dr. H. Colijn, zitting hadden de Ministers van Defensie, van Economische Zaken en van Financiën alsmede de heren Groothof, Teppema en Louwes.
I. Het Rijksbureau Voorbereiding Voedselvoorziening in Oorlogstijd
Instelling
Als uitvloeisel van de arbeid van de Commissie Economische Verdedigingsvoorbereiding was in april 1937 opgericht het Rijksbureau Voorbereiding Voedselvoorziening in Oorlogstijd.
Zie het archief van het Rijksbureau Voorbereiding Voedselvoorziening in Oorlogstijd, inv. no. 1.
Taak
Dit bureau was belast met de voorbereiding van de voedselvoorziening van mens en dier in tijden van nood zowel ten aanzien van de burgerbevolking als ten behoeve van het leger. Het Rijksbureau stelde zich op het standpunt, dat de voorbereidingen moesten zijn gericht zowel op de mogelijkheid, dat Nederland werd betrokken in een internationaal conflict als op een neutraliteitstoestand. In het laatste geval moest nog worden gerekend op de mogelijkheid van gesloten grenzen. Als algemeen uitgangspunt was de - mogelijke - oorlogstoestand als werkbasis gekozen. Een nauwe samenwerking zowel met de bureaux van eerder genoemde Groothof en Teppema als met de Intendance was dan ook en eerste vereiste.
Organisatie
De werkzaamheden werden aanvankelijk verricht door ambtenaren van het Bureau van de Regeringscommissaris voor de Akkerbouw en de Veehouderij te weten het Regeringsbureau voor de Uitvoering van de Landbouwcrisiswet 1933.
De organisatie van het Rijksbureau was gebaseerd op taakverdeling naar de verschillende hoofdgroepen van producten met de Bureaux Algemene Zaken en Landbouwzaken als coördinerende instanties, rechtstreeks onder de "Leider"van het Bureau, ir. S.L. Louwes.
Ibidem
Naast deze beide bureaux waren er oorspronkelijk drie afdelingen (1-3), later werd besloten tot de instelling van nog 5 afdelingen, te weten:
de Afdeling Granen, waaronder peulvruchten en veevoeder,
de Afdeling Vetten en Oliën, waaronder margarine, zeep en oliehoudende zaden en
de Afdeling Vlees, waaronder dierlijke vetten, kippen en eieren.
Ibidem
de Afdeling Tuinbouw
de Afdeling Zuivel,
de Afdeling Vis,
de Afdeling Distributie en
de Afdeling Secretariaat
Ibidem
De Afdelingen 1-3 stonden rechtstreeks onder de "Leider" in zijn kwaliteit van Regeringscommissaris voor de Akkerbouw en de Veehouderij. Met de leiding van de Afdeling Tuinbouw was belast F.V. Valstar, Regeringscommissaris voor Groenten, Fruit en Sierteelt.
Idem inv. no. 2 en de Archieven betreffende de Landbouwcrisiswetgeving, Deel II, bladzijde 8.
De afdeling Zuivel stond onder leiding van dr. ir. P.N. Boekel, Rijkszuivelconsulent en gedetacheerd bij de Afdeling Melkveehouderij van het Regeringsbureau voor de Uitvoering van de Landbouwcrisiswet 1933.
Zie het archief van het Rijksbureau Voorbereiding Voedselvoorziening in Oorlogstijd, inv. no. 3 en de Archieven betreffende de Landbouwcrisiswetgeving, Deel III, bladzijde 40.
De Afdeling Vis werd oorspronkelijk geleid door C. Oud, Directeur van het Staatsvisserijbedrijf te IJmuiden.
Zie het archief van het Rijksbureau Voorbereiding Voedselvoorziening in Oorlogstijd, inv. no. 4.
Op 20 december 1938 werd hij ontslagen bij het Rijksbureau Voorbereiding Voedselvoorziening en werd als zodanig opgevolgd door drs. D.J. van Dijk, Secretaris van de Nederlandse Visserijcentrale.
Zie de Archieven betreffende de Landbouwcrisiswetgeving, Deel III, bladzijde 86.
In juli 1938 was bij het Ministerie van Economische Zaken, waaronder toen de zaken betreffende de Landbouw ressorteerden
Zie de Archieven betreffende de Landbouwcrisiswetgeving, Deel I, de voetnoot 3 op bladzijde 6.
een Afdeling Voedselvoorziening in Oorlogstijd (V.V.O.) gevormd.
Zie het Archief van het Rijksbureau Voorbereiding Voedselvoorziening in Oorlogstijd, inv. nos. 1 en 6.
Deze afdeling was belast met de ministeriële behandeling van de vraagstukken, die de voedselvoorziening betroffen. De werkzaamheden werden verricht door ambtenaren van het Rijksbureau Voorbereiding Voedselvoorziening in Oorlogstijd, in feite van het Regeringsbureau voor de Uitvoering van Landbouwcrisisweg 1933.
Provinciale adviseurs
De Ministerraad had zich inmiddels verenigd met een voorstel om aan het Rijksbureau Voorbereiding Voedselvoorziening voor elke provincie een adviseur te verbinden.
Zie het Archief van het Rijksbureau Voorbereiding Voedselvoorziening, inv. no. 50.
Met uitzondering van ir. W. de Jong te Arnhem
Rijksveeteeltconsulent voor de provincie Gelderland.
bekleedden reeds allen een leidende functie bij de uitvoering van de landbouwcrisismaatregelen. Het reeds eerder genoemde Bureau Landbouwzaken was belast met de coördinatie en de leiding van de werkzaamheden van deze Provinciale Adviseurs; de latere Provinciale Voedselcommissarissen (P.V.C. en).
Zie het Archief van het Rijksbureau Voorbereiding Voedselvoorziening, inv. nos. 51 en 52.
Dientengevolge beschikte het Rijksbureau over een advies-college, dat in vredestijd het Bureau Landbouwzaken van advies kon dienen bij het ontwerpen van maatregelen en dat in mobilisatietijd kon worden belast met de uitvoering van de voorzieningen in de provincies. Zij maakten daarbij gebruik van het apparaat van de provinciale Landbouwcrisisorganisaties (L.C.O.'s) en van de Gewestelijke Tarwe-organisaties (G.T.O's).
Zie de Archieven betreffende de Landbouwcrisiswetgeving, Deel I, bladzijde 5.
Tevens hadden zij de beschikking over Plaatselijke Bureauhouders (P.B.H.'s).
Zie het Archief van het Rijksbureau Voorbereiding Voedselvoorziening, inv. no. 54.
Controle
De controle op de maatregelen met betrekking tot de voedselvoorziening was in handen gelegd van de Centrale Crisis Controledienst (C.C.C.D.). Deze Dienst had in verband met de landbouwcrisismaatregelen reeds een ruime ervaring op dit gebied.
Zie de Archieven betreffende de Landbouwcrisiswetgeving, Deel III, bladzijden 15-18, het Archief van de Afdeling Akkerbouw van het Regeringsbureau voor de Uitvoering van de Landbouwcrisiswet 1933, inv. no. 181, het Archief van de Centrale Crisis Controledienst, inv. no. 215 en het Archief van het Rijksbureau Voorbereiding Voedselvoorziening, inv. nos. 62 en 63.
Samenwerking met de overzeese gewesten
Als uitvloeisel van de arbeid van de Commissie Economische Verdedigingsvoorbereiding was het Rijksbureau Voorbereiding Voedselvoorziening in het najaar van 1938 in verbinding getreden met de Staatsmobilisatieraad te Bandoeng. Deze Raad was werkzaam met de voorbereiding van de verdediging van het voormalige Nederland Oost Indië.
Zie de Archieven betreffende de Landbouwcrisiswetgeving, Deel I, inv. no. 21.
II. Het Rijksbureau voor de Voedselvoorziening in Oorlogstijd (1940-1945)
De steeds maar meer toenemende spanningen in Europa
In dit verband moge worden herinnerd aan de aansluiting van Oostenrijk bij Duitsland, 12 maart 1938, de voorbereiding van de inlijving van Tsjecho-Slowakije 1938-1939. (Overeenkomst van München, september 1938), de annexatie van Albanië door Italië 1939 en het conflict van Duitsland om Dantzig, 1939.
hebben er toe geleid de reeds genomen maatregelen ter voorbereiding van de voedselvoorziening een wettelijke basis te geven. Bij de Wet van 30 september 1938
Stbl. 639C en Bijlagen Handelingen Iie Kamer, Zitting 1937/1938 no. 579.
werd bepaald, dat de bevoegdheden, bij of krachtens de Landbouwcrisiswet 1933 verleend, konden worden gebruikt ten behoeve van de voorbereidingen van de voedselvoorziening en de voedselvoorziening zelve in tijden van oorlog, oorlogsgevaar of andere buitengewone omstandigheden. De Wet trad in werking op 28 september 1938 en verviel op 31 december 1939. De duur van de Wet werd periodiek verlengd; voor het laatst bij beschikking van de Secretaris-Generaal van het Departement van Landbouw en Visserij d.d. 28 december 1944, no. 14727, Afdeling Algemene Zaken van het Rijksbureau Voedselvoorziening in Oorlogstijd
Zie het Archief van de Afdeling Algemene Zaken van het Rijksbureau Voedselvoorziening in Oorlogstijd, inv. no. 66.
tot 1 januari 1946. Op die datum trad de Wet buiten werking en heeft geen verlenging meer plaats gehad. Na de mobilisatie van augustus 1939 waren de ministeriële werkzaamheden ten aanzien van de voedselvoorziening overgenomen door de reeds bestaande Afdeling Juridische Zaken van de Stichting Landbouwcrisisbureau fungerend als de Afdeling Landbouwcrisisaangelegenheden van het Ministerie van Economische Zaken; sedertdien genoemd Afdeling Landbouwcrisisaangelegenheden en Voedselvoorziening (L.C.A./V.V.O.).
Zie Deel I, van de Archieven betreffende de Landbouwcrisiswetgeving, bladzijde 7.
Instelling
De reeds op bladzijde 11 genoemde Afdeling Voedselvoorziening (V.V.O.) van het Ministerie van Economische Zaken kreeg met ingang van 30 september 1939 een officieel karakter. Bij Ministeriële Beschikking van die datum, no. 20342, Afdeling Landbouwcrisisaangelegenheden was, mede gelet op artikel 18 van de statuten van de Stichting Regeringsbureau voor de Uitvoering van de Landbouwcrisiswet 1933, de in artikel 1 van voornoemde statuten vastgestelde naam van de Stichting gewijzigd in Rijksbureau voor de Voedselvoorziening in Oorlogstijd en voor de uitvoering van de Landbouwcrisisweg 1933. Haar zetel was gevestigd te 's-Gravenhage.
Zie het Archief van de Afdeling Algemene Zaken van het Rijksbureau Voedselvoorziening in Oorlogstijd, inv. no. 1.
Organisatie en taak
Naast de op bladzijde 11 genoemde afdelingen, die werkzaamheden verrichtten met betrekking tot één of meerdere groepen van produkten, was er een aantal afdelingen, dat een speciaal onderwerp regelde, dat in meerdere of mindere mate alle voedingsmiddelen gold. (Afdeling Prijzen, Afdeling Vervoer, Afdeling Voedingsvraagstukken met de Centrale Keukens en Bureau Grondstoffen). Daarnaast trof men een aantal bureaux en instellingen uit de z.g. "crisisperiode"aan. (Accountantsdienst, Centrale Crisis Controledienst en het Bureau van de Hoofdambtenaar voor de Crisis-Tuchtrechtspraak).
Tenslotte waren er enige afdelingen, die bepaalde administratieve werkzaamheden verrichtten. (Afdeling Algemene Zaken, Afdeling Bijzondere Aangelegenheden, Afdeling Bedrijfsvergunningen, de Afdeling Commerciële Zaken en de Afdeling Personeel en Materieel). Hoofd was ir. S.L. Louwes, Regeringscommissaris voor de Akkerbouw en de Veehouderij, die bij Beschikking van de Secretaris-Generaal van het Departement van Landbouw en Visserij van 27 augustus 1940, no. 1094, Afdeling Comptabiliteit Kabinet, de persoonlijke titel werd verleend van Directeur-Generaal van de Voedselvoorziening. Commerciëel-Adviseur was Ing. C.C.C. van Stolk, algemeen adviseur voor Zuivelaangelegenheden dr. ir. P.N. Boekel en mr. J. Th. Bonnerman was algemeen secretaris.
Zie, de organisatie-schema's en het adresboekje "Dienst Voedselvoorziening in Oorlogstijd", opgenomen in inventarisnummer 1 van het Archief van de Afdeling Algemene Zaken van het Rijksbureau Voedselvoorziening in Oorlogstijd.
De Afdeling Algemene Zaken
De Afdeling Algemene Zaken was ontstaan uit de eerder genoemde Afdeling Landbouwcrisisaangelegenheden en Voedselvoorziening in Oorlogstijd. Zoals in Deel I van de Archieven betreffende de Landbouwcrisiswetgeving op bladzijde 6 sub 1 over de Afdeling Landbouwcrisisaangelegenheden is geschreven, vormde ook de Afdeling Algemene Zaken de schakel tussen de technische afdelingen van het Rijksbureau voor de Voedselvoorziening in Oorlogstijd en de Directeur-Generaal van de Voedselvoorziening. De Afdeling Algemene Zaken droeg ook zorg voor de juiste gang van zaken bij de correspondentie van de Directeur-Generaal van de Voedselvoorziening met de Secretaris-Generaal van het Departement van Landbouw en Visserij alsmede met andere instanties en particulieren. Voorts werden op deze afdeling alle organisatorische aangelegenheden met de voormalige crisisorganisaties en later met de instanties voor de voedselvoorziening behandeld. Op deze afdeling werden de plannen ontworpen en de maatregelen voorbereid met betrekking tot de opbouw van de organisatie voor de voedselvoorziening ter uitvoering van het later te noemen Besluit Voedselvoorziening 1940 en het Organisatiebesluit Voedselvoorziening 1941.
De Afdeling Bijzondere Aangelegenheden
De Afdeling Bijzondere Aangelegenheden is ontstaan uit de op bladzijde 11 genoemde Afdeling Secretariaat van het Rijksbureau voor de Voorbereiding van de Voedselvoorziening, die in de periode 1937-1939 beschouwd kon worden als het studie- en voorbereidingsorgaan voor de voedselvoorzieningsmaatregelen in oorlogstijd. Naarmate de door deze afdeling getroffen voorbereidingen in een meer gevorderd stadium kwamen, werden de werkzaamheden overgedragen of aan de reeds bestaande crisisorganen of aan speciaal daartoe in het leven geroepen instanties. Ook toen de oorlogsomstandigheden eenmaal waren aangebroken, bleef deze afdeling dit karakter in zekere mate behouden. Naast deze z.g. pioniersarbeid vonden op de Afdeling Bijzondere Aangelegenheden al die werkzaamheden plaats die niet bij een of andere afdeling of instantie waren onder te brengen.
De Afdeling Bedrijfsvergunningen
De Afdeling Bedrijfsvergunningen behandelde de verzoeken om vergunning tot het vestigen of uitbreiden van een bedrijf op het gebied van de voedselvoorziening. Zij adviseerde de Secretaris-Generaal aangaande de eventuele verstrekking van een dergelijke vergunning.
De Afdeling Commerciële Zaken
De Afdeling Commerciële Zaken had tot taak het regelen en geven van aanwijzingen aan de voormalige centrale crisisorganisaties en later aan de in het kader van de tot stand gekomen bedrijfsorganisatie voedselvoorziening nieuwe commerciële lichamen, omtrent de opzet en de uitvoering van commerciële projecten, compensatietransacties, regelingen met betrekking tot de in- en uitvoer en de commerciële zijde van de contracten. Tenslotte omvatten haar werkzaamheden de bestudering van het probleem van de door de oorlogsomstandigheden uitgeschakelde bedrijfstakken en de aan deze eventueel te verlenen vergoedingen.
De Afdeling Personeel en Materieel
De Afdeling Personeel en Materieel was belast met de aangelegenheden betreffende het personeel en het materieel van het Rijksbureau Voedselvoorziening in Oorlogstijd. Zij behandelde voorts alle zaken van huishoudelijke aard.
Adviserende organen
Op bladzijde 4 van Deel II van de Archieven betreffende de Landbouwcrisiswetgeving is medegedeeld, dat op grond van artikel 3 sub 10 van het Crisisorganisatiebesluit - later op grond van artikel 26a van de Landbouwcrisiswet 1933 - bij Beschikking van 25 april 1934m bi, 17701, Afdeling II van de Directie van de Landbouw het College van Regeringscommissarissen was ingesteld.
Zie Archieven betreffende de Landbouwcrisiswetgeving, Deel II, inv. nos. 1 en 2 en bladzijde 5.
Onder de druk van de Duitse bezetters werd bij beschikking van de Secretaris-Generaal van het Departement van Landbouw en Visserij van 31 augustus 1940, no.6351, Afdeling Algemene Zaken van het Rijksbureau Voedselvoorziening in Oorlogstijd, de naam van het bestaande College van Regeringscommissarissen gewijzigd in College voor de Voedselvoorziening.
Het is de samensteller van deze inventaris bekend, dat de Duitse bezettingsautoriteiten te veel gelijkenis vonden in de titel "Regeringscommissaris"en die van "Rijkscommissaris", die bij decreet van de "Führer"van 18 mei 1940, artikel 6, was toebedeeld aan dr. Arthur Seyss Inquart, Rijkscommissaris voor de bezette Nederlandse Gebieden. (Reichsgesetzblatt, Deel I, bladzijde 778 en Verordeningenblad 1940, stuk 1, no. 1).
Huisvesting
De vele wijzigingen in de huisvesting als gevolg van de oorlogsomstandigheden waren nog bekend aan de samensteller van deze inventaris en zullen aan de onderzoeker slechts blijken uit de adressering van de stukken. Huurcontracten en adreswijzigingen met uitzondering van een rondschrijven na de brand (zie inv. no. 261) zijn niet aangetroffen.
Het Rijksbureau voor de Voedselvoorziening in Oorlogstijd was oorspronkelijk gehuisvest in het gebouw van de Afdeling Juridische Zaken van de Stichting Landbouwcrisisbureau en van het Regeringsbureau voor de Uitvoering van de Landbouwcrisiswet 1933 aan het Lange Voorhout nos. 1-3 te 's-Gravenhage.
Na de brand van dit gebouw in de nacht van 31 januari op 1 februari 1941
Zie Archieven betreffende de Landbouwcrisiswetgeving, Deel I, inv. no. 24.
werden enige afdelingen van het Rijksbureau ondergebracht in het voormalig Provinciehuis aan het Korte Voorhout no. 5.
Bij het bombardement van het Bezuidenhout op 3 maart 1945 werd ook dit gebouw verwoest.
Enige maanden later verhuisden deze afdelingen naar het voormalig hotel "Zeerust" te Scheveningen op de hoek van de Keizerstraat en de Zeekant. In 1942 begonnen de Duitsers met de bouw van de z.g. Ätlantikwall", waarin ook de Nederlandse kust was opgenomen. Als gevolg van de door de Duitsers bevolen evacuatie gingen deze afdelingen naar het gebouw van de Pensioenraad aan de Benoordenhoutseweg no. 45.
Daar deze dienst niet noodzakelijk was voor de oorlogsvoering en voedselvoorziening was het personeel geëvacueerd naar het midden van het land.
Na de afsluiting van de z.g. vesting "Scheveningen-Benoordenhout-Clingendaal" werden de afdeling Algemene Zaken en de secretariaten van de Raad voor de Voedselvoorziening en van het College van Overleg voor de Voedselvoorziening overgebracht naar het gebouw van het toenmalige Departement van Handel, Nijverheid en Scheepvaart en van Landbouw en Visserij aan het Bezuidenhout 30.
De huisvesting van de andere afdelingen van het Rijksbureau voor de Voedselvoorziening in Oorlogstijd zal worden vermeld in Deel II van deze inventaris.
Tengevolge van herhaalde bomaanvallen van de geallieerde luchtmacht op de in genoemde vesting opgestelde Duitse "V-II"-installaties was het niet langer verantwoord in het gebouw aan het Bezuidenhout te blijven. De boven genoemde afdelingen werden in eind februari 1945 verplaatst naar het gebouw van het voormalige Ministerie van Oorlog aan het Plein. Het militaire succes van de geallieerden maakte ook de politie van de Duitsers in nog bezet Nederland steeds hachelijker met als gevolg, dat de Duitsers - voor zo ver het de omgeving van 's-Gravenhage betrof - zich concentreerden in de gebouwen rond het Plein. De straten die toegang gaven tot het Plein werden met versperringen afgesloten en het gebouw van het Ministerie van Oorlog moest hals over kop worden ontruimd. Het Rijksbureau verhuisde tegen het einde van maart 1945 naar een reeds door de Duitsers ontmantelde fabriekshal van Van der Heem te Voorburg.
Aangezien deze huisvesting verre van ideaal was, werd tenslotte "inwoning" gevonden in het gebouw van het Aan- en Verkoopbureau voor Akkerbouwprodukten - het latere Voedselimportbureau - aan de Hooftskade no. 1 te 's-Gravenhage. Daar werd op zaterdag 5 mei 1945 de "Bevrijding"van de Duitsers beleefd en gevierd.
Kort daarop werd de Dienst van de Voedselvoorziening verplaatst naar het gebouw van het Centraal Bureau voor de Statistiek
Als niet noodzakelijk voor de oorlogsvoering en de voedselvoorziening was dit Bureau geëvacueerd naar het midden van het land.
, Oostduinlaan 2 te 's-Gravenhage.
Opheffing
Na de bevrijding van de Duitse bezetting op 5 mei 1945 werd bij Koninklijk Besluit van 23 juni 1945 ingesteld het Ministerie van Voedselvoorziening, Landbouw en Visserij.
Zie Stbl. F 113 van 1945.
In de periode van 5 mei tot 23 juni 1945 fungeerde het Rijksbureau voor de Voedselvoorziening in oorlogstijd, dat tot 5 mei 1945 had geressorteerd onder het Departement van Landbouw en Visserij, als Directie van de Voedselvoorziening.
Bij Beschikking van 11 oktober 1945, no. K 665, Afdeling Kabinet van het inmiddels van naam veranderde nieuwe Ministerie van Landbouw, Visserij en Voedselvoorziening
Zie Stbl. F 218 van 1945.
, waarbij de organisatie van dit Ministerie nader werd geregeld, was de Directie van de Voedselvoorziening officieel aan het Ministerie toegevoegd.
Dit betekende het einde van de Stichting Rijksbureau voor de Voedselvoorziening in Oorlogstijd en Regeringsbureau voor de Uitvoering van de Landbouwcrisiswet 1933.
Van een liquidatie als bedoeld in artikel 18, lid 2 van de Statuten van het Regeringsbureau voor de Uitvoering van de Landbouwcrisiswet 1933 zijn geen stukken aangetroffen.
III. De Raad voor de Voedselvoorziening(1942-1945)
Instelling